臺灣桃園地方法院民事判決　　　　　　　92年度訴字第158號
　　原　　　告　　甲○○
　　訴訟代理人　　朱子慶律師
　　複　代理人　　林雅君律師
　　被　　　告　　全冠鴻科技股份有限公司
　　兼
　　法定代理人　　丙○○
　　訴訟代理人　　林上鈞律師
上列當事人間請求損害賠償事件，本院於民國九十四年九月五日
辯論終結，判決如下：
    主      文
原告之訴及假執行之聲請均駁回。
訴訟費用由原告負擔。
    事      實
甲、原告方面：
壹、聲明：
一、被告應連帶給付原告新臺幣（下同）三百萬元，及自起訴狀
    繕本送達被告翌日起至清償日止，按年息百分之五計算之利
    息。
二、願供擔保請准宣告假執行。
貳、陳述：
一、被告全冠鴻科技股份有限公司（以下簡稱全冠鴻公司）為從
    事各種印刷電路板、電子零組件之製造加工買賣業務之公司
    ，前於民國八十六年九月間核准設立於原告住家（位於桃園
    縣蘆竹鄉○○街四八之八號）相鄰之桃園縣蘆竹鄉○○街四
    八之七號，而被告丙○○為該公司董事長，亦為實際負責人
    ，嗣被告全冠鴻公司於九十一年十月初遷址至現址即桃園縣
    蘆竹鄉○○路○段八六號，並於同年十一月十八日申請變更
    新址。
二、被告全冠鴻公司於舊址即原告住家相鄰之桃園縣蘆竹鄉○○
    街四八之七號從事ＰＣ電路板噴錫加工業務之營運時，均未
    依法落實嚴格之控管程序，經常惡意排放有毒之廢水、污泥
    ，致原告所有之上開住宅樑柱、牆壁產生腐蝕、脫落現象，
    有毒廢水滲透地板。依臺灣電力股份有限公司綜合研究所（
    以下簡稱臺灣電力公司綜合研究所）鑑定結果，所得之綜合
    結論（二）：「混凝土之檢測結果顯示，在兩戶共同牆，四
    八之八號三樓及四八之七號屋頂防水層下之混凝土樣品含水
    量高於其他各點之樣品，顯示有水滲漏之現象。由含水量研
    判滲漏之方向趨勢是由四八之七號防水層下方往四八之八號
    三樓樓板，滲漏水並帶入少量之鉛含量」，此乃因被告未依
    正常程序予以處理儲存於二樓儲存槽內之廢棄物，致使其大
    部分廢水均任意排放於外，形成二樓樓頂廢水到處淤積、滲
    透，足見被告未依規定處理廢棄物致生損害於原告。且臺灣
    電力公司綜合研究所鑑定報告以「因各樣品之事業廢棄物毒
    性特性溶出程序試驗結果均能符合法規值」因而認定「尚無
    嚴重污染之現象」，亦足見原告房屋確受被告全冠鴻公司所
    生產之有毒廢棄物之侵蝕、污染，惟是否污染嚴重以及污染
    之程度為何，並不在臺灣電力公司綜合研究所此次鑑定之範
    圍，此亦非該機關之專業範圍。再者，臺灣電力公司綜合研
    究所之鑑定報告，又有下列可議之處：（一）鑑定報告第三
    十一頁主要係針對污染源之成分為鑑定，然本件原告及環保
    署所關心者，乃事業廢棄物在酸性溶液中溶出之重金屬濃度
    ，是否會危害環境及原告與家人之健康、財產，而非事業廢
    棄物本身所含重金屬之成分，是以其鑑定報告針對污染源「
    成分」為檢驗，而非「毒性特性溶出程序（TCLP）」之試驗
    ，顯然方向錯誤，且所鑑定之重金屬種類，亦不符合法令規
    定之項目。（二）該鑑定報告第三十六、三十七頁，原鑑定
    單位固就總銅、總鎘、總鉛、總鉻、砷、汞等項目，作毒性
    特性溶出程序溶出成分之試驗，其鑑定結果並顯示桃園縣蘆
    竹鄉○○街四八之七、四八之八號採樣之混凝土，幾乎檢測
    不出有各該項目之重金屬污染（鑑定報告以「ND」表示）惟
    在該鑑定報告第三十四頁，臺灣電力公司綜合研究所事先以
    「王水消化法（ICP)」作銅 (Cu) 、鉛 (Pb) 之分析，證實
    採樣之各點，均受到一定程度銅 (Cu) 、鉛 (Pb) 之污染，
    又「王水消化法（ICP)」與「毒性特性溶出程序（TCLP）」
    ，僅是檢驗方法不同，所得數值應相當接近，斷無可能出現
    如同該鑑定報告高達數十倍以上之差距（依臺灣電力公司綜
    合研究所鑑定結果，第三十四頁以王水消化法 (ICP）檢 驗
    後，原告損害區之銅、鉛各達四九、三四、五、七、五
    mg/kg ，七五、五四、三六、四六、二三mg/kg 之鉅量，然
    於第三十六、三十七頁報告，不論是桃園縣蘆竹鄉○○街四
    八之七、四八之八號，結論幾乎均為低於方法偵測極限之測
    定值）。是臺灣電力公司綜合研究所如不是未實際做「王水
    消化法 (ICP)」或「毒性特性溶出程序（TCLP) 」其中一種
    試驗方法之檢測，即是受限於其所花費時間、經費或所使用
    儀器之精密度影響，致其鑑定報告出現如此嚴重之歧異、矛
    盾，其鑑定報告並不可採。
三、被告全冠鴻公司上開排放污染物，損壞原告所有之住家房屋
    達不能居住之程度，另損害原告及家人身心健康，原告本人
    及其子洪維呈因長期居住於受污染之房居內，健康檢查結果
    呈現屬罹患癌症之高危險群，原告之夫洪祥益則罹患肝硬化
    、食道靜脈瘤。按經營一定事業或從事其他工作或活動之人
    ，其工作或活動之性質或其使用之工具或方法有生損害於他
    人之危險者，對他人之損害應負賠償責任，民法第一百九十
    一條之三定有明文。本件被告全冠鴻公司既為經營一定事業
    或從事其他工作或活動之人，其工作或活動之性質有生損害
    於原告之危險，致原告受有損害，自應就原告所受之損害負
    賠償之責。又按公司負責人對於公司業務之執行，如有違反
    法令致他人受有損害時，對他人應與公司負連帶賠償之責，
    公司法第二十三條亦定有明文，被告丙○○為被告全冠鴻公
    司之負責人，其應就原告所受之下述損害，與被告全冠鴻公
    司同負連帶賠償責任。原告請求被告連帶賠償原告所有位於
    桃園縣蘆竹鄉○○街四八之八號房屋因遭受被告全冠鴻公司
    排放廢水、污泥之污染，致不堪使用之回復原狀費用二百萬
    元，另因原告一家人居住在該房屋中，原告本身與其子洪維
    呈係罹患癌症高危險群，及原告之夫洪祥益罹患肝硬化、食
    道靜脈瘤，共請求精神慰撫金一百萬元，共計被告應連帶賠
    償原告三百萬元。
四、對被告抗辯所為陳述：
    被告全冠鴻公司登記之所營項目，固為「各種印刷電路板
    、電子零組件之製造加工買賣業務。前各項產品之進出口
    貿易業務。前項產品之研發業務。代理前各項國內外廠
    商產品之經銷業務。」；且被告全冠鴻公司雖主張其為合法
    經營之公司。然被告全冠鴻公司有從事超出其經營登記範圍
    以外之電鍍業，而電鍍業屬重度重金屬污染之行業，依法受
    行政機關之法令列管，更不得設置於原告房屋所在地之「乙
    種工業區」而依行政院環境保護署所規定之「有害事業廢棄
    物認定標準」，電鍍製程所產生之事業廢棄物，主要為鎘、
    六價鉻、鎳、氰化物、銅、鋅，故本件關於污染之有無及其
    污染程度，即應以鎘、六價鉻、鎳、氰化物、銅、鋅、鉛、
    砷等項為鑑定內容，顯見臺灣電力公司綜合研究所之鑑定項
    目有誤。又由被告所提出各項經營之書證，反更證明其有非
    法從事污染行業之事實，因被告全冠鴻公司係申請於「桃園
    縣蘆竹鄉○○村○○路○段八六號」設立工廠，尚非「桃園
    縣蘆竹鄉○○街四八之七號」，足見其在「桃園縣蘆竹鄉○
    ○街四八之七號」設立工廠，並不合法；又被告全冠鴻公司
    固定污染源設置許可證許可設立之地點、固定污染源操作許
    可證許可操作之地點、廢（污）水排放許可證之許可排放廢
    污水處，均是「桃園縣蘆竹鄉○○村○○路○段八六號」，
    則其多年來在「桃園縣蘆竹鄉○○街四八之七號」設置、操
    作污染源，排放廢污水即不合法。
參、證據：提出下列證據為證，並聲請將本件送交臺灣電力公司
    綜合研究所鑑定被告全冠鴻公司在桃園縣蘆竹鄉○○街四八
    之七號排放之事業廢棄物，有無造成原告房屋受有污染，並
    是否因此危害原告及其家人之身體健康，並聲請將上列事項
    再送交臺北市結構技師公會配合之相關公司作鑑定，另聲請
    向桃園縣政府調閱被告全冠鴻公司與臺灣瑞斯曼股份有限公
    司（以下簡稱臺灣瑞斯曼公司）間廠外清理申報聯單之第一
    、四聯（聯單編號：Ｚ 0000000000000、Ｚ 0
    000000000000、Ｚ 000000000000
    0、Ｚ 0000000000000、Ｚ 00000000
    00000、Ｚ 000000000000000、Ｚ 00
    0000000000000）。
原證一：全冠鴻科技股份有限公司基本資料查詢單二紙。
原證二：全冠鴻科技股份有限公司作業環境照片十六張。
原證三：九十一年三月六日原告住家採樣照片二張。
原證四：臺灣檢驗科技股份有限公司第HＺ000000000號
        試驗報告一份。
原證五：臺灣檢驗科技股份有限公司臺檢字第九一０九二四號函
        一份。
原證六：溶出毒性事業廢棄物毒性特性溶出程序（TCLP）溶出標
        準表一份。
原證七：臺灣檢驗科技股份有限公司PR/ 二００二/ 四０００七
        號廢棄物樣品檢驗報告一份。
原證八：臺灣檢驗科技股份有限公司PR/ 二００二/ 四０００七
        號廢棄物樣品檢驗報告採樣照片一張。
原證九：臺灣檢驗科技股份有限公司PW/ 二００二/A０一二六號
        水質樣品檢驗報告一份。
原證十：臺灣檢驗科技股份有限公司PW/ 二００二/A０一二六號
        水質樣品檢驗報告採樣照片一張。
原證十一：臺灣檢驗科技股份有限公司PR/ 二００二/A００一四
          號廢棄物樣品檢驗報告一份。
原證十二：臺灣檢驗科技股份有限公司PR/ 二００二/A００一四
          號廢棄物樣品檢驗報告採樣照片三張。
原證十三：重金屬對人體造成傷害之相關資料十三紙。
原證十四：旅順營造有限公司之房屋重建費用估價單一紙。
原證十五：名仕興業有限公司之搬運估價單一紙。
原證十六：詠電水電工程有限公司工程估價單一紙。
原證十七：臺灣檢驗科技股份有限公司檢驗費發票影本二紙。
原證十八：臺灣高等法院九十一年度抗字第四一０三號裁定。
原證十九：桃園縣政府工務局違章建築拆除通知單一紙。
原證二十：桃園縣政府工務局違章建築拆除時間通知單一紙。
原證二一：九十一年八月五日環保人員前往全冠鴻公司檢測過程
          光碟及譯文。
原證二二：行政院環境保護署環署督字第０九一００六四二九六
          號函一份。
原證二三：行政院環境保護署環署督字第００五二九六八號函一
          份。
原證二四：行政院環境保護署環署督字第０九一００四三八九八
          號函一份。
原證二五：行政院環境保護署環署督字第０九一００六四二九六
          號函一份。
原證二六：環境稽查工作紀錄影本一紙。
原證二七：立法委員孫大千千字第０四二四０三號函一份。
原證二八：桃園縣蘆竹鄉調解委員會調解書。
原證二九：原告房屋受損照片八張。
原證三十：被告工廠及排放污染物照片五十三張。
原證三一：洪祥益遭毆傷照片三張。
原證三二：洪維呈遭毆傷照片四張。
原證三三：臺灣檢驗科技股份有限公司PR/ 二００三/ 五００五
          一號廢棄物樣品檢驗報告一份。
原證三四：污水注入地下水體標準一份。
原證三五：地面水體分類及水質標準一份。
原證三六：臺灣檢驗科技股份有限公司資料一份。
原證三七：輝揚環境檢測股份有限公司許可證五紙。
原證三八：有害事業廢棄物認定標準一份。
原證三九：事業廢棄物貯存清除處理方法及設施標準一份。
原證四十：事業廢棄物清理計畫書審查費收費標準一份。
原證四一：洪祥益長庚紀念醫院診斷證明書二紙。
原證四二：甲○○長庚紀念醫院健康維護檢驗報告一紙。
原證四三：洪維呈體格檢查表一紙。
原證四四：土地所有權狀一紙。
原證四五：建築改良物所有權狀一紙。
原證四六：桃園縣政府工務局建造執照一紙。
乙、被告方面：
壹、聲明：
一、駁回原告之訴及其假執行之聲請。
二、如受不利之判決，願供擔保請准宣告免為假執行。
貳、陳述：
一、被告全冠鴻公司為經濟部合法設立之公司，向來遵循環保法
    規、定期受檢，並領有相關許可證照。然因原告與被告全冠
    鴻公司間相處不睦，屢生衝突，被告實不堪其擾，終於九十
    一年間，遷移至桃園縣蘆竹鄉○○路○段八六號之現今廠址
    。原告見被告遷廠後，卻向臺灣桃園地方法院檢察署提出公
    共危險罪之刑事告訴及恐嚇罪之刑事告訴，經臺灣桃園地方
    法院檢察署檢察官予以不起訴處分。
二、被告依照法令，安裝防制設備，落實環保政策，原告不斷向
    桃園縣政府環保局檢舉無著後，更以被告涉嫌刑法第一百九
    十條之一第二項流放毒物罪向臺灣桃園地方法院檢察署提出
    公共危險罪之刑事告訴，此又經臺灣桃園地方法院檢察署予
    以不起訴處分在案，而該處分書中已敘明：「…均未超過環
    保署規定之放流水標準…而再經本署委請環保署人員至全冠
    鴻公司檢測，該署人員於九十一年七月十日及八月五日分別
    至全冠鴻公司進行水質及空氣樣品取樣，經檢測結果皆於環
    保法令管制限值內等情，有環保署九十一年八月二十一日環
    署督字第０九一００五七六七二號函暨附件在卷可稽... 然
    全冠鴻公司排放之水、空氣經稽查均符合環保規定…」等語
    ，亦再次確認被告遵守環保法令。綜上所述，被告並無排放
    污染廢棄物之情事。
三、依臺灣電力公司綜合研究所污染鑑定報告書之結論，已明確
    指出被告全冠鴻工廠之生產流程若有不當管理者，可能之污
    染源「以含鉛、銅代表性元素及硫酸之酸性廢液為主」。而
    檢測結果，原告上址房屋樓板混凝土「未發現明顯受到銅及
    硫酸性物質侵蝕污染之狀況」，顯見原告並無損害之情狀下
    ，自無損害賠償請求權可茲行使。縱使鈞院認為原告受有損
    害，然該損害並非被告所造成，因鑑定報告中載明原告所主
    張受損害之上址房屋，僅有「一樓與之七號共同牆損害區梯
    腳混凝土」檢出有微量銅成分（零點零七mg/L）及鉛成分（
    零點二六mg/L）， 其餘「三樓損害區之磁磚下樓板混凝土
     (1) 」、「三樓損害區之磁磚下混凝土（2）」 均為「ND」
    （即低於方法偵測值極限），無銅、鉛反應，經比對相鄰被
    告全冠鴻公司原使用之房屋，關於「一樓室內靠四八之八號
    牆磨石子地磚梯腳下方」，受測檢體檢測值為「ND」（低於
    方法偵測值極限）。而若被告真有排放污染物，何能越過原
    告房屋三樓污染到原告房屋一樓，又為何僅有原告房屋之一
    樓檢測出有銅、鉛成分，而被告使用之房屋一樓區塊無銅、
    鉛成分，由上可知原告房屋「一樓與之七號共同牆損害區梯
    腳混凝土」縱使有銅、鉛成分存在，亦與被告全冠鴻公司無
    關。綜前所述，原告既無損害存在，自無損害賠償請求權，
    縱使鈞院認為原告受有損害，亦非被告全冠鴻公司所造成，
    原告主張被告須連帶賠償其與其夫洪祥益、其子洪維呈精神
    慰撫金，及須將原告房屋拆除重建以填補損害，實為謬誤。
參、證據：提出下列證據為證。
被證一：全冠鴻科技股份有限公司經濟部公司執照一紙。
被證二：全冠鴻科技股份有限公司經濟部工廠登記證一紙。
被證三：全冠鴻科技股份有限公司桃園縣政府營利事業登記證一
        紙。
被證四：桃園縣政府中華民國九十一年十月三日府環空字第
        ０九一０五三三六０四號函一份。
被證五：桃園縣政府固定污染源設置許可證一紙。
被證六：桃園縣政府九十二年一月二十七日府環空字第０九二０
        五一一三二九號函一份。
被證七：桃園縣政府固定污染源操作許可證一紙。
被證八：固定污染源設置許可證年許可排放量文件一紙。
被證九：桃園縣政府九十一年十二月二十七日府環水字第０九一
        ０五三三二三一號函。
被證十：桃園縣政府廢（污）水排放許可證一紙。
被證十一：臺灣瑞斯曼股份有限公司桃園縣政府廢棄物清除許可
          證一紙。
被證十二：臺灣瑞斯曼股份有限公司桃園縣政府廢棄物處理場（
          廠）操作許可證一紙。
被證十三：全冠鴻科技股份有限公司與臺灣瑞斯曼股份有限公司
          簽訂之事業廢棄物清除處理服務合約書一份。
被證十四：廠外清理申報聯單八紙。
被證十五：委託或共同處理申報聯單二紙。
被證十六：事業廢棄物妥善處理紀錄文件二紙。
被證十七：事業廢棄物毒性特性溶出程序TCLP一份。
被證十八：有害事業廢棄物認定標準一份。
被證十九：信益陶瓷工業股份有限公司網站中陶瓷小百科資料二
          紙。
被證二十：鑫萱企業有限公司基本資料查詢一紙。
被證二一：臺灣桃園地方法院檢察署九十二年度偵字第一四二二
          號不起訴處分書。
被證二二：臺灣桃園地方法院檢察署九十二年度偵字第三四九九
          號不起訴處分書。
    理　　　由
壹、原告起訴主張：被告全冠鴻公司為從事各種印刷電路板、電
    子零組件之製造加工買賣業務之公司，前於八十六年九月間
    設立於原告所有位於桃園縣蘆竹鄉○○街四八之八號房屋相
    鄰之桃園縣蘆竹鄉○○街四八之七號，而被告丙○○為該公
    司董事長，亦為實際負責人，被告全冠鴻公司雖於九十一年
    十月初遷址至現址即桃園縣蘆竹鄉○○路○段八六號，惟其
    舊址即原告住家相鄰之桃園縣蘆竹鄉○○街四八之七號從事
    ＰＣ電路板噴錫加工業務之營運時，均未依法落實嚴格之控
    管程序，經常惡意排放有毒之廢水、污泥，致原告所有之上
    開住宅樑柱、牆壁產生腐蝕、脫落現象，有毒廢水滲透地板
    ，損壞原告所有之住家房屋達不能居住之程度，另原告及其
    家人居住在上開遭污染之房屋中，損害原告及家人身體健康
    ，原告本人及其子洪維呈健康檢查結果呈現屬罹患癌症之高
    危險群，原告之夫洪祥益則罹患肝硬化、食道靜脈瘤。原告
    爰依侵權行為法律關係及公司法第二十三條規定，請求被告
    連帶賠償原告房屋之回復原狀費用二百萬元，及原告本身與
    其夫洪祥益、子洪維呈身體健康受損之精神慰撫金一百萬元
    ，共三百萬元，及自起訴狀繕本送達被告之翌日起至清償日
    止，按年息百分之五計算之利息等語。被告則以：被告全冠
    鴻公司係合法設立之公司，一切廢棄物之處理均符合行政院
    環境保護署之規定，否認被告有何排放不符合標準之廢水、
    污泥情事，否認原告之身體及訴外人洪祥益、洪維呈之身體
    健康受有損害，亦否認原告所有之上址房屋受有何損害，原
    告既未受有損害，其向被告請求損害賠償並無理由等語，資
    為抗辯。
貳、按關於侵權行為賠償損害之請求權，以實際上受有損害為成
    立要件（最高法院四十八年台上字第六八０號判例意旨參照
    ），又當事人主張有利於己之事實，就其事實負有舉證之責
    ，民事訴訟法第二百七十七條前段定有明文，本件原告既主
    張被告應負侵權行為責任，原告首應就其實際上受有損害盡
    舉證責任。茲論述如下：
一、按不法侵害他人之身體、健康、名譽、自由、信用、隱私、
    貞操，或不法侵害其他人格法益而情節重大者，被害人雖非
    財產上之損害，亦得請求賠償相當之金額。前項請求權，不
    得讓與或繼承，民法第一百九十五條第一項、第二項定有明
    文。本件原告主張其本人與訴外人即其夫洪祥益、其子洪維
    呈之身體、健康因被告全冠鴻公司排放廢水、污泥而受有損
    害，因此原告依據侵權行為法律關係，請求被告給付精神慰
    撫金，本院已於九十四年九月五日言詞辯論程序中，依據民
    事訴訟法第一百九十九條第二項向原告行使闡明權，詢以：
    原告請求精神慰撫金部分是指原告本人何部分受有損害？原
    告複代理人仍稱：原告之夫洪祥益現罹有癌症、原告本人及
    其之子洪維呈係癌症高危險群等語（詳本院卷二第四四九頁
    ）。本件原告之夫洪祥益、其子洪維呈始得請求自己身體、
    健康受損部分之精神慰撫金，縱或渠等二人身體、健康確受
    有損害，原告亦非民法第一百九十五條第一項所規定之被害
    人，且原告之夫洪祥益、其子洪維呈之上開請求權並不得讓
    與原告，故原告就其夫洪祥益、其子洪維呈身體健康受損部
    分，請求精神慰撫金顯與法不合，並不可採。另原告就其本
    人身體、健康受損所請求之精神慰撫金部分，其自承僅係罹
    患癌症之高危險群，而其提出之長庚紀念醫院健康維護檢驗
    報告一紙（詳本院卷二第四二六頁）記載有：「EB病毒早期
    抗原＋核抗原抗體較高，癌症篩檢總評：EB病毒早期核抗體
    仍然落在臨界值，偵測此EBV 抗體可以篩檢出罹患鼻咽癌之
    高危險族群，而鼻咽癌與遺傳、環境及EBV 病毒密切相關」
    等語，顯見原告之身體僅檢測出EB病毒早期核抗體落在臨界
    值，難認其身體健康受有何損害，況上開長庚紀念醫院健康
    維護檢驗報告已載明鼻咽癌之罹患係與遺傳、環境及EBV 病
    毒相關，而原告係EB病毒早期核抗體落在臨界值，足見該份
    檢驗報告僅係說明原告罹患鼻咽癌之可能性與其本身EB病毒
    早期核抗體數值之關連性，難認該份檢驗報告與原告所主張
    被告全冠鴻公司污染其居住環境致其身體健康受損有何關係
    ，綜上，原告未能舉證其身體、健康受有損害，其請求精神
    慰撫金部分，無足憑採。
二、原告另主張伊所有位於桃園縣蘆竹鄉○○街四八之八號房屋
    遭被告全冠鴻公司排放廢水、污泥污染，致不堪居住使用一
    事，為被告所否認，揆諸前開判例意旨及條文規定，原告就
    此部分之主張應盡舉證之責。經查，原告就被告全冠鴻公司
    是否有在桃園縣蘆竹鄉○○街四八之七號排放有毒廢水、污
    泥，造成原告房屋、身體健康受有損害一節，迭於九十二年
    八月二十九日、同年九月五日具狀送達本院，聲請送交臺灣
    電力公司綜合研究所鑑定，被告則於同年九月二十三日準備
    程序中，同意由臺灣電力公司綜合研究所擔任此部分待證事
    實之鑑定人，而與原告達成指定鑑定人之合意（詳本院卷二
    第一三九、一七九、一八二頁）。鑑定人臺灣電力公司綜合
    研究所之污染鑑定報告結論為：「（一）以全冠鴻公司現行
    之生產流程為基準，研判污染源以含『鉛』、『銅』代表性
    元素及硫酸之酸性廢液為主。（二）混凝土之檢測結果顯示
    ，在兩戶共同牆，四八之八號三樓及四八之七號屋頂防水層
    下之混凝土樣品含水量高於其他各點之樣品，顯示有水滲漏
    之現象。由含水量研判滲漏方向趨勢是由四八之七號防水層
    下方往四八之八號三樓樓板，滲漏水並帶入少量之鉛含量，
    但因各樣品之事業廢棄物毒性特性溶出程序試驗結果均能符
    合法規值，表示尚無嚴重污染之現象。（三）四八之八號樓
    板混凝土未發現明顯受到銅及硫酸酸性物質侵蝕污染之狀況
    。」有臺灣電力公司綜合研究所九十二年十二月五日D 研字
    第九二０九０八九三號函及所附污染鑑定報告（報告編號：
    二CT一０六二號）一份附卷可稽，又臺灣電力公司綜合研究
    所化驗課課長乙○○於本院準備程序中證稱：（問：鑑定報
    告結論二提到尚無嚴重污染之意義為何？）因被告位於四八
    之七號之房屋房頂有重金屬污染，但原告位於四八之八號房
    屋重金屬成分就降低很多，經過與非損害區之比較，原告之
    房屋是有因為被告房屋屋頂防水不完善，而由隔壁滲漏過來
    的水含有少量「鉛」，但鉛的毒性特性溶出程序（TCLP）試
    驗結果，含量並沒有超過法定值，... （問：沒有超過法定
    值是否不等於沒有污染？）行政院環境保護署規定之毒性標
    準以下，就是指對人體沒有危害，並不代表沒有污染，污染
    的定義只能從背景值來作比較，看它的差異來決定是否有污
    染。由鑑定報告第三十四頁試樣編號十五可以看出未受污染
    之情況下，鉛的含量是二十三mg/kg ，而原告房屋受污染部
    分之鉛含量為三十六mg/kg 、四十六mg/kg ，所以原告房屋
    遭滲水部分顏色會變深，不過對人體並不會造成危害，但是
    原告房屋都沒有受到銅的污染等語（詳本院卷二第二三九、
    二四０頁）。綜上，可知鑑定人臺灣電力公司綜合研究所以
    被告全冠鴻公司現行之生產流程為基準，研判可能之污染源
    為鉛、銅及硫酸之酸性物質，而檢測之結果原告房屋並無受
    有銅及硫酸酸性物質之污染，至於鉛則因被告原廠址屋頂有
    滲漏水，該滲漏水並帶入未超過法定標準值之少量鉛至原告
    房屋，而該鉛之含量因未逾法定標準植，對人體並無危害一
    節，堪可認定，至於上開少量鉛因滲水帶入原告房屋部分混
    凝土是否造成原告房屋結構之損害，則非鑑定人臺灣電力公
    司綜合研究所此次鑑定之範圍，此部分應待由具有建築結構
    專業之技師再為鑑定，先予敘明。
三、兩造應依證據契約之合意，均應受證據契約及鑑定結果之拘
    束而不得恣意主張鑑定人臺灣電力公司綜合研究所鑑定結果
    錯誤：
（一）原告於鑑定人臺灣電力公司綜合研究所提出上開鑑定報告
      書後另主張稱：１、鑑定報告第三十一頁主要係針對污染
      源之成分為鑑定，然本件原告及環保署所關心者，乃事業
      廢棄物在酸性溶液中溶出之重金屬濃度，是否會危害環境
      及原告與家人之健康、財產，而非事業廢棄物本身所含重
      金屬之成分，是以其鑑定報告針對污染源「成分」為檢驗
      ，而非「毒性特性溶出程序（TCLP）」之試驗，顯然錯誤
      。２、該鑑定報告第三十六、三十七頁，原鑑定單位固就
      總銅、總鎘、總鉛、總鉻、砷、汞等項目，作毒性特性溶
      出程序溶出成分之試驗，其鑑定結果並顯示桃園縣蘆竹鄉
      ○○街四八之七、四八之八號採樣之混凝土，幾乎檢測不
      出有各該項目之重金屬污染（鑑定報告以「ND」表示），
      惟在該鑑定報告第三十四頁，臺電公司綜合研究所事先以
      「王水消化法（ICP)」作銅、鉛之分析，證實採樣之各點
      ，均受到一定程度銅、鉛之污染，又「王水消化法（ICP)
      」與「毒性特性溶出程序（TCLP）」，僅是檢驗方法不同
      ，所得數值應相當接近，斷無可能出現如同該鑑定報告高
      達數十倍以上之差距，是臺灣電力公司綜合研究所如不是
      未實際做「王水消化法 (ICP)」或「毒性特性溶出程序（
      TCLP) 」其中一種試驗方法之檢測，即是受限於其所花費
      時間、經費或所使用儀器之精密度影響，致其鑑定報告出
      現如此嚴重之歧異、矛盾，其鑑定報告並不可採。３、被
      告全冠鴻公司從事電鍍製程所產生之事業廢棄物，主要為
      鎘、六價鉻、鎳、氰化物、銅、鋅，故本件關於污染之有
      無及其污染程度，即應以鎘、六價鉻、鎳、氰化物、銅、
      鋅、鉛、砷等項為鑑定內容，臺灣電力公司綜合研究所之
      鑑定項目有誤云云。惟查，原告就被告全冠鴻公司在桃園
      縣蘆竹鄉○○街四八之七號排放事業廢棄物，造成原告房
      屋、身體健康受有損害一節，聲請由臺灣電力公司綜合研
      究所擔任鑑定機關，並由被告同意，已如前所述。依民事
      訴訟法第三百二十六條第二項中段「其經當事人合意指定
      鑑定人者，應從其合意選任之。」規定之立法意旨：「如
      當事人合意指定鑑定人者，本諸證據契約得予承認之法理
      ，法院自應從其合意而選任之。」所示，即應認兩造依證
      據契約之合意，均應受證據契約及鑑定結果之拘束而不得
      恣意主張鑑定結果錯誤，並為與鑑定結果不符之主張。
（二）經查，兩造合意指定之鑑定人臺灣電力公司綜合研究所環
      境檢驗室係行政院環境保護署環境檢驗所許可公告之提供
      事業廢棄物毒性特性溶出程序檢驗化合物之檢驗室，此有
      原告於行政院環境保護署環境檢驗所網站列印之檢測機構
      查詢單一份在卷可查（詳本院卷二第五三至五五頁），足
      見臺灣電力公司綜合研究所應具有提供事業廢棄物毒性特
      性溶出程序檢驗化合物之專業能力，先予敘明。
（三）就原告主張上開鑑定報告不可採之理由中，關於其指稱該
      鑑定報告針對污染源「成分」為檢驗，而非「毒性特性溶
      出程序（TCLP）」之試驗一節，證人乙○○於本院準備程
      序中證稱：（原告訴訟代理人問：我們認為此份鑑定報告
      是做污染源成分之檢驗，不是作毒性特性溶出程序（TCLP
      ）之檢測，請鑑定人說明？）鑑定報告中第三十五至三十
      七頁之記載，即是鑑定人在原告房屋與被告原址工廠採樣
      之樣品，以毒性溶出程序（TCLP）檢測之報告，此份鑑定
      報告包含了採樣、污染源鑑定及可能受污染區之毒性特性
      溶出程序（TCLP）之檢測... （原告訴訟代理人問：我認
      為應該就污染源作毒性特性溶出程序檢測，而不是就原告
      房屋及被告原址廠房之混凝土作檢測？）本件污染鑑定應
      對原告房屋與被告原址廠房是否受到污染作鑑定，因此所
      有樣品之採集都要以這兩個地方為範圍，至於到被告現址
      廠房去採集之樣品，是為了確定污染源是何物，鑑定人不
      能代表環保署去稽核被告工廠污染排放是否符合標準，只
      能就原告房屋是否受到污染作鑑定等語（詳本院卷二第三
      五五、三五六頁），另觀諸臺灣電力公司綜合研究所污染
      鑑定報告第三十、三十一、三十五至三十七頁，上開鑑定
      報告第三十、三十一頁係對污染源所作之調查報告，而第
      三十五至三十七頁則係對於可能受污染區之毒性特性溶出
      程序（TCLP）之檢測報告，本件兩造之爭點為被告原址廠
      房排放之事業廢棄物究竟有無滲漏至原告房屋，原告房屋
      有無受到污染，並因此使居住在該屋內之原告身體健康受
      損一節，故應就原告房屋之混凝土（即可能受污染區）採
      樣作毒性溶出程序（TCLP）之檢測，至於至被告現址工廠
      所採樣之樣品，僅須檢測其中含有何可能造成污染之重金
      屬（即可能之污染源），以便於決定原告房屋採樣之樣品
      須作何種重金屬元素之毒性溶出程序（TCLP）檢測，並不
      須對可能污染源作毒性特性溶出程序（TCLP）之檢測。反
      之，如按原告之主張僅對可能污染源作毒性特性溶出程序
      （TCLP）檢測，所得數值，僅足以作為被告全冠鴻公司排
      放之事業廢棄物是否符合法定標準之研判而已，若無介質
      將該事業廢棄物帶至原告房屋，原告房屋是否受有污染、
      房屋結構是否因此受損、住在該屋之原告身體健康是否受
      到危害等事，均與被告全冠鴻公司排放事業廢棄物是否符
      合法定標準實無關連性。綜上，顯見原告主張上開鑑定報
      告僅針對污染源成分為檢驗，而非毒性特性溶出程序（
      TCLP）之試驗云云，並不可採。
（四）又原告主張該鑑定報告第三十六、三十七頁，原鑑定單位
      固就總銅、總鎘、總鉛、總鉻、砷、汞等項目，作毒性特
      性溶出程序（TCLP）之試驗，其鑑定結果顯示桃園縣蘆竹
      鄉○○街四八之七、四八之八號採樣之混凝土，幾乎檢測
      不出有各該項目之重金屬污染（鑑定報告以「ND」表示）
      ，惟在該鑑定報告第三十四頁，臺電公司綜合研究所事先
      以「王水消化法（ICP)」作銅、鉛之分析，證實採樣之各
      點，均受到一定程度銅、鉛之污染，又「王水消化法（
      ICP) 」 與「毒性特性溶出程序（TCLP）」，僅是檢驗方
      法不同，所得數值應相當接近，斷無可能出現如同該鑑定
      報告高達數十倍以上之差距云云。惟查，王水消化法（
      ICP）係 將欲檢測之物質放入王水內分解，以測其成分為
      何之檢測方法，而毒性特性溶出程序（TCLP）係為模擬一
      般環境下欲檢測之物質溶出毒性物質之量，因此將該物質
      放入一公升弱酸性液體中，以測其溶出毒性物質之量，上
      開二種檢測方法，一係檢測「成分」、一係檢測「溶出量
      」，意義完全不同，所得數值亦當然不同。原告此部分之
      主張應係對王水消化法（ICP）與 毒性特性溶出程序（
      TCLP）檢測方法之誤認，顯不可採。再者，按攻擊或防禦
      方法，除別有規定外，應依訴訟進行之程度，於言詞辯論
      終結前適當時期提出之。當事人意圖延滯訴訟，或因重大
      過失，逾時始行提出攻擊或防禦方法，有礙訴訟之終結者
      ，法院得駁回之，民事訴訟法第一百九十六條定有明文。
      經查，本件原告於鑑定人臺灣電力公司綜合研究所提出上
      開鑑定報告後，屢次以不同之理由指摘該鑑定報告之可信
      度，本院因此於九十三年七月二日準備程序，傳喚證人即
      臺灣電力公司綜合研究所化驗課課長乙○○到庭作證（詳
      本院卷二第二三五至二四二頁）後，兩造已合意指定臺北
      市結構技師工會擔任鑑定原告房屋部分受到少量鉛之污染
      ，是否造成原告房屋結構受損等事項擔任鑑定人（詳本院
      卷二第二四五頁），本院定九十三年八月十二日會同兩造
      及鑑定人至現場勘驗，原告卻又於同年月十日始寄達聲請
      狀，聲請臺灣電力公司綜合研究所將上開鑑定報告第三十
      一、三十三頁之以百分比為單位之數值換算為PPM 值，以
      致該次勘驗期日臺北市結構技師公會所派吳鎮鯤技師無從
      鑑定（詳本院卷二第二六九頁至二七八頁），嗣本院另於
      九十四年五月三十日準備程序再次傳喚證人乙○○到庭作
      證，並於該次準備程序前之九十四年二月十五日通知原告
      訴訟代理人務必於該次準備程序中將原告所欲指摘臺灣電
      力公司綜合研究所污染鑑定報告之全部理由一次提出詢問
      證人乙○○，有電話談話紀錄單一紙在卷可憑（詳本院卷
      二第三三七頁），且本院亦於九十四年五月三十日準備程
      序中諭知兩造應對於臺灣電力公司綜合研究所之污染鑑定
      報告所有指摘、疑問，一併於該次準備程序提出，經兩造
      訴訟代理人當庭表明已無其他問題（詳本院卷二第三五七
      頁），惟原告卻又迄至該次準備程序後之九十四年六月三
      十日、同年八月二十六日，具狀提出上開理由指摘臺灣電
      力公司綜合研究所之污染鑑定報告之可信性（詳本院卷二
      第三七一、三七二頁，第四三七、四三八頁），顯見原告
      此部分之主張應係有重大過失逾時提出，且有礙訴訟之終
      結。
（五）另原告主張被告全冠鴻公司從事電鍍製程所產生之事業廢
      棄物，主要為鎘、六價鉻、鎳、氰化物、銅、鋅，故本件
      關於污染之有無及其污染程度，即應以鎘、六價鉻、鎳、
      氰化物、銅、鋅、鉛、砷等項為鑑定內容，臺灣電力公司
      綜合研究所之鑑定項目有誤云云，惟證人乙○○於本院準
      備程序中已證稱：本鑑定單位係根據現場調查，有可能之
      污染源才來作鑑定，我們不可能漫無目的去檢驗採樣樣品
      中有無污染源並不含有之成分，如果源頭沒有的東西我們
      在末端卻還要檢驗是不合理的，我們是就我們的專業及經
      驗，由污染源來判斷污染物可能是什麼再來鑑定，... 行
      政院環境保護署所規定溶出毒性事業廢棄物毒性特性溶出
      程序（TCLP）溶出標準內，列了汞、鉛、鎘、鉻、六價鉻
      、砷、銀、硒八項無機物，而與本件相關者只有鉛，我們
      還多作了一些，一共六項，即汞、鉛、鎘、鉻、砷、銅（
      即鑑定報告第三十六頁）等語（詳本院卷二第二三六、二
      三七頁），又觀諸臺灣電力公司綜合研究所污染鑑定報告
      第一頁載明：「三、檢測（一）全冠鴻公司生產作業中可
      能污染物之調查：目的在確認生產流程中物料進出及可能
      造成污染之指標元素。全冠鴻公司之現行生產流程為電路
      板噴錫作業，主要原料為銲錫條，成分以錫、鉛為主，其
      他元素之含量均小於百分之零點零一，助銲劑之成分以有
      機之乙二醇丁醚為主，金屬成分檢測結果均小於百分之零
      點零一，電路板清洗時使用稀硫酸，會產出含銅之酸性廢
      液。產出之廢水、放流水及廢氣水洗塔之循環水經檢測各
      金屬含量，結果顯示均無明顯含量，但廢水處理設備產出
      之污泥成分分析顯現主要成分有鋁、矽、鈣、鎂、鐵、銅
      及鉛等元素，鋁、矽、鈣、鎂、鐵等元素主要由廢水處理
      添加劑帶入，且亦為混凝土中之重要成分，「鉛」、「銅
      」乾基含量有百分之二點九、百分之一點二，與原料之來
      源吻合，並具有與混凝土背景區隔之獨特性，應有污染源
      指標之代表性。銲錫爐渣流體部分之檢測結果顯示，無明
      顯之金屬含量，高溫有機溶劑氣化與劣化之物種不會影響
      建材材質，故不在此次評估範圍。綜合上述調查與檢驗之
      研判，全冠鴻公司於桃園縣蘆竹鄉○○街四八之七號舊址
      之作業流程與現行作業流程一致之前提下，在不當管理時
      可能污染物以「鉛」、「銅」代表性元素及硫酸之酸性廢
      液為主。」等語。綜上，鑑定人臺灣電力公司綜合研究所
      已就被告全冠鴻公司之生產流程之物料，即銲錫條、助銲
      劑、清洗電路板之稀硫酸，及該公司產出之廢水、放流水
      、廢氣水洗塔之循環水、廢水處理設備產出之污泥、銲錫
      爐渣等分析檢測可能污染源，原告主張臺灣電力公司綜合
      研究所之鑑定項目有誤一節，並不可採。
（六）綜上所述，本件鑑定人臺灣電力公司綜合研究所既係行政
      院環境保護署環境檢驗所許可公告之事業廢棄物毒性特性
      溶出程序檢驗化合物之檢驗室，又兩造合意指定該鑑定人
      ，該鑑定報告亦無何錯誤或瑕疵之處。故依證據契約之合
      意，兩造均應受證據契約及鑑定結果之拘束而不得恣意主
      張鑑定結果錯誤，並為與鑑定結果不符之主張。從而，原
      告於臺灣電力公司綜合研究所提出上開鑑定報告後，另聲
      請由臺北市結構技師公會所配合之相關公司再次鑑定原合
      意指定鑑定人臺灣電力公司綜合研究所已鑑定之事項，應
      無必要，不予准許。另本件爭點係被告全冠鴻公司排放之
      事業廢棄物是否造成原告房屋受有污染、原告之身體健康
      是否受到危害，並非被告全冠鴻公司之事業廢棄物如何處
      理，而臺灣電力公司綜合研究所為之污染鑑定方法既已得
      就本件可能污染源為何、原告房屋是否受有污染、污染之
      程度、對人體是否有危害等事項予以檢測，原告另聲請向
      桃園縣政府調閱被告全冠鴻公司與訴外人臺灣瑞斯曼公司
      間之廠外清理申報聯單，用以證明被告全冠鴻公司是否確
      有委請訴外人瑞斯曼公司清除事業廢棄物及所清理之項目
      、何時開始委託處理等事，顯無必要，應不予准許，併此
      敘明。
四、按法院所確定之事實，皆係過去之歷史事實，為確保裁判之
    客觀性及公正性，事實之確定即非單純法院主觀之認識，須
    依「證據法則」作合理客觀之認定，而當事人主張之事實有
    爭執者，於訴訟中即為所稱之待證事實，當事人主張有利於
    己之事實者，即有提出證據證明其事實真實性之責任，此亦
    稱之舉證責任，當事人不能盡舉證責任，或所舉之證據不能
    證明所主張之事實為真正時，即須負有受到敗訴判決之危險
    ，而民事訴訟上，負有舉證責任者雖無庸使法院得到「不容
    有合理性的懷疑」的確切心證，但仍必須收得「證據之優勢
    」，即足使法院取得蓋然性的心證，是於言詞辯論終結時，
    如法院可獲得蓋然之心證時，待證事實將可受肯定之判斷，
    如屬微弱心證以下的心證，應予否定之。基於鑑定人臺灣電
    力公司綜合研究所之鑑定報告結論，原告上址房屋係因被告
    原址工廠滲水，而將少量未逾法定值之鉛帶入原告房屋之部
    分混凝土，至於上開情形是否造成原告房屋建築結構受損一
    事，為兩造所爭執，故原告仍應就其房屋確實受有損害一節
    負舉證之責。惟查，兩造於九十三年七月二十日合意指定此
    部分之鑑定人為臺北市結構技師公會後，本院於九十四年七
    月四日會同鑑定人臺北市結構技師公會所派之技師吳鎮鯤至
    現場勘驗、鑑定，原告則當場拒絕以臺灣電力公司綜合研究
    所之鑑定報告為基準下，由臺北市結構技師公會就原告房屋
    結構有無受損作鑑定，本院並於該日闡明：如拒絕作本次鑑
    定，原告無從舉證其房屋受有損害，將可能受到敗訴之判決
    ，是否仍拒絕本次鑑定人之鑑定？原告仍主張拒絕鑑定（詳
    本院卷二第四０四頁）。揆諸上開說明，本件原告對於其房
    屋受有損害所舉出之證據，不足使本院達蓋然之心證程度，
    是應認原告未能盡其舉證之責，原告所主張因被告排放廢水
    、污泥，致原告所有之房屋受有損害一事，尚難憑信。
參、綜上所述，被告全冠鴻公司所排放之廢水、污泥事業廢棄物
    ，僅有少量未逾法定標準值之鉛因房屋滲水而帶入原告房屋
    之部分混凝土中，該鉛之含量因未逾法定標準值，並不會對
    人體健康造成危害，至於是否造成原告房屋結構受損一節，
    因原告拒絕鑑定人臺北市結構技師公會所派技師吳鎮鯤之鑑
    定，故尚屬不明。原告既未能舉證其身體健康及房屋受有損
    害，且其所主張訴外人洪祥益、洪維呈之身體健康受損亦與
    其權利是否受侵害無涉，從而，原告依據侵權行為法律關係
    及公司法第二十三條規定，請求被告應連帶給付其精神慰撫
    金一百萬元、房屋回復原狀之費用二百萬元，及均自起訴狀
    繕本送達被告之翌日起至清償日止，按年息百分之五計算之
    利息為無理由，應予駁回。原告之訴既經駁回，其假執行之
    聲請失所附麗，應併予駁回。
肆、本件事證已臻明確，兩造其餘攻擊防禦方法，核與判斷結果
    不生影響，爰不一一論述。
伍、據上論結，原告之訴無理由，依民事訴訟法第第七十八條，
    判決如主文。
中　　華　　民　　國　　94　　年　　9 　　月　　19　　日
                  臺灣桃園地方法院民事第二庭
                      審判長法  官  劉克聖
                            法  官  張震武
                            法  官  張明儀
上為正本係照原本作成
如對本判決上訴須於判決送達後二十日內向本院提出上訴狀
中　　華　　民　　國　　94　　年　　9 　　月　　30　　日
                        法院書記官  李燕枝
